【裁判字號】    99,訴,975
【裁判日期】    991119
【裁判案由】    妨害性自主等
【裁判全文】
臺灣彰化地方法院刑事判決               99年度訴字第975號
公  訴  人  臺灣彰化地方法院檢察署檢察官
被      告  丁○○
選任辯護人  許漢鄰律師
上列被告因妨害性自主罪案件，經檢察官提起公訴（98年度偵續
字第127號），本院判決如下：
    主  文
丁○○犯乘機性交罪，處有期徒刑年肆月；又犯誹謗罪，處有
期徒刑月。應執行有期徒刑年伍月。
    事  實
一、丁○○明知代號0000甲0000（下稱Ａ女，已成年，真實姓名
    年籍詳卷）為中度智能障礙人士，竟基於乘機性交之犯意，
    利用Ａ女因智能障礙、心智缺陷，對於現實生活認知及是否
    與人發生性交行為之道德判斷能力、處理能力均有不足，而
    不知抗拒之情形下，於民國98年4月10日下午4時許，在其位
    在彰化縣芬園鄉○○村○○路○段183巷21號住處前，見Ａ女
    行經該處，便招引Ａ女進入其住處屋內房間裡，趁此機會，
    以其陰莖插入Ａ女陰道之方式，對Ａ女發生性交行為1次得
    逞。嗣因丁○○之鄰居代號0000甲0000B號（真實姓名年籍詳
    卷）見Ａ女進入丁○○住處，發覺有異，乃撥打電話通知通
    知Ａ女之夫代號0000甲0000A（下稱Ｂ男，真實姓名年籍詳卷
    ），Ｂ男隨即報警處理，並趕至丁○○上開住處外等候。丁○○聽聞Ｂ男及警方在屋外，乃於同日下午4時餘許，獨自
    一人開門走出屋外察看，Ｂ男見丁○○走出屋外，遂向丁○○質問Ａ女行蹤，丁○○竟基於妨害名譽之接續犯意，先後
    2 次於不特定人得以共見共聞之上開住處外，以「是你妻子
    自己要來給我騎的」等語誹謗Ａ女，足以毀損Ａ女之社會評
    價。
二、案經彰化縣警察局彰化分局報請及Ａ女之夫Ｂ男訴請臺灣彰
    化地方法院檢察署檢察官偵查起訴。
    理  由
壹、證據能力部分：
一、按被告以外之人於審判外之言詞或書面陳述，除法律有規定
    者外，不得作為證據，刑事訴訟法第159 條第1 項定有明文
    ；而所謂法律有規定者，即包括同法第159 條之1 至之5 所
    規定傳聞證據具有證據能力之例外情形，如符合該等規定，
    自例外具有證據能力。次按，被告以外之人（包括證人、鑑
    定人、告訴人、被害人及共同被告等）於審判外之陳述雖不
    符刑事訴訟法第159 條之1 至之4 等4 條之規定，而經當事
    人於審判程序同意作為證據，法院審酌該言詞陳述或書面陳
    述作成時之情況，認為適當者，亦得為證據；當事人、代理
    人或辯護人於法院調查證據時，知有刑事訴訟法第159 條第
    1 項不得為證據之情形，而未於言詞辯論終結前聲明異議者
    ，視為有前項之同意，同法第159 條之5 定有明文。立法意
    旨在於傳聞證據未經當事人之反對詰問予以核實，原則上先
    予排除。惟若當事人已放棄反對詰問權，於審判程序中表明
    同意該等傳聞證據可作為證據；或於言詞辯論終結前未聲明
    異議，基於尊重當事人對傳聞證據之處分權，及證據資料愈
    豐富，愈有助於真實發見之理念，且強化言詞辯論主義，使
    訴訟程序得以順暢進行，上開傳聞證據亦均具有證據能力。
二、經查：
（一）按被告以外之人於檢察事務官、司法警察官或司法警察調
      查中所為之陳述，與審判中不符時，其先前審判外之陳述
      具有較可信之特別情況，且為證明犯罪事實存否所必要者
      ，得為證據，刑事訴訟法第159條之2定有明文。本件證人
      Ａ女、Ａ女之女代號0000甲0000C（下稱Ｃ女，真實姓名年
      籍詳卷）於警詢中之陳述，為被告以外之人於審判外之陳
      述，業經辯護人於準備程序時爭執其證據能力，且均未於
      本院審理時作證陳述，核與刑事訴訟法第159條之2規定不
      符，故依刑事訴訟法第159條第1項之規定，無證據能力。
      至於證人Ｂ男、戊○○於警詢中之陳述，雖亦為審判外之
      陳述，且經辯護人於本院準備程序時爭執其證據能力，然
      證人Ｂ男、戊○○於本院審理時均有到庭具結經交互詰問
      ，其等之陳述內容為證明本案犯罪事實存否所必要，又審
      酌證人Ｂ男、戊○○於警局詢問時陳述的時點，相較於本
      院審理時陳述的時點，更為接近案發時點，對於相關情節
      的記憶自然較為鮮明，其就親自見聞之事實，在偵查人員
      逐一詳細詢問下所為之完整陳述，未受到人情或外力的干
      擾，自然具有較可信之特別情況，經審酌證人Ｂ男、戊○○2人前後陳述之原因、過程、內容、功能等外在環境加
      以觀察，足認其等於警詢之陳述，並無違法取供之情形，
      且係出於真意而為陳述，已足以確保其信用性，故認證人
      Ｂ男、戊○○於警詢中之陳述得採為本案證據。
（二）又證人Ａ女、Ｃ女、Ｂ男、警員乙○○於偵查中向檢察官
      所為之陳述，雖屬被告以外之人於審判外所為之陳述，為
      傳聞證據，惟現階段刑事訴訟法規定檢察官代表國家偵查
      犯罪、實施公訴，依法其有訊問被告、證人及鑑定人之權
      ，證人、鑑定人且須具結，而實務運作時，檢察官偵查中
      向被告以外之人所取得之陳述，原則上均能遵守法律規定
      ，不致違法取供，其可信度極高，是以，刑事訴訟法於92
      年2月6日修正時，即為兼顧理論與實務，以該法第159條
      之1第2項規定，除顯有不可信之情況者外，得為證據（參
      考刑事訴訟法第159條之1立法理由）。審酌證人Ａ女、Ｃ
      女、Ｂ男、警員乙○○於偵查中所為之證述，並非違法取
      得，且無顯有不可信之情形，應認上開證人於偵查中向檢
      察官所為之證述，可作為本案證據。
（三）另公訴人、被告及指定辯護人於本院準備程序中，就下列
      所引用之佑民醫療社團法人佑民醫院受理疑似性侵害事件
      驗傷診斷書、內政部刑事警察局98年9月2日刑醫字第0980
      078611號鑑驗書、內政部刑事警察局99年3月15日刑醫字
      第0990032980號函及所檢附之刑事案件證物採驗紀錄表、
      彰化縣警察局彰化分局99年3月22日彰警分偵字第0990008
      554號函、彰化縣警察局彰化分局99年4月2日彰警分偵字
      第0990011802號函及檢附之刑事案件報告書及採驗紀錄表
      、性侵害案件減述作業訊前訪視紀錄、真實姓名對照表、
      警員職務報告、被害人Ａ女所有之中華民國身心障礙手冊
      影本、財團法人彰化基督教醫院99年3月16日九十九彰基
      醫事字第099030049號函所附之被害人Ａ女於精神科就診
      之病歷資料、財團法人彰化基督教醫院精神科彰基精鑑字
      第099040002號精神鑑定報告書、財團法人彰化基督教醫
      院99年7月5日九十九彰基鑑字第099070002號函等證據，
      均未爭執證據能力，且本院審酌證據作成之形式，均無瑕
      疵、與待證事實有關聯性等情況，認為適當，且無違法取
      得之情形，既經本院依刑事訴訟法第165條第1項之規定踐
      行調查證據程序，亦應具有證據能力。
（四）卷附現場照片，並非供述證據，無傳聞法則之適用，與本
      案待證事實具有關聯性，且無證據證明係公務員違法取得
      之物，亦得採為證據。
貳、實體方面：
一、訊據被告丁○○於本院審理時固坦承確實有於前揭時、地，
    以其陰莖插入Ａ女陰道之方式，對Ａ女為性交行為1次，及
    於Ｂ男向其質問Ａ女行蹤時，當場以「是你妻子自己要來給
    我騎的」等語辱罵等事實不諱，惟矢口否認有何妨害性自主
    或誹謗之犯行，辯稱：伊不知道Ａ女有智能障礙，當天是因
    為和Ｂ男對罵才會說不好聽的話云云。
二、經查：
（一）本件查獲經過，係被告之鄰居代號0000甲0000B號見Ａ女進
      入被告住處，發覺有異，撥打電話通知通知Ａ女之丈夫Ｂ
      男，Ｂ男乃報警處理，並趕至被告才上開住處外等候乙節
      ，業據被告於本院審理時供承在卷（參本院審判筆錄第29
      頁），核與證人Ｂ男於警詢、偵查中及本院審理時證述情
      節（參98年度偵字第5141號卷第13頁、98年度偵續字第
      127 號卷第23頁、本院審判筆錄第22、23頁）相符，堪信
      屬實。又訊之被害人Ａ女於偵查中證稱：（問：是否在98
      年4月10 日去他家找他?為何事？）當天他在他家門口坐
      ，我經過他家為他看見我，叫我進去坐，我就跟他進去他
      家，他叫我先進去等語（參98年度偵字第5141卷第37頁）
      。足證被害人Ａ女於案發當天係因行經被告住處門前，受
      被告之招引而進入被告住處屋內房間裡。是本件被告於案
      發當天，見被害人Ａ女行經其住處門前，便招引Ａ女進入
      其住處屋內房間裡，嗣因被告之鄰居代號0000甲0 000B號
      見Ａ女進入被告住處，發覺有異，撥打電話通知通知Ａ女
      之丈夫Ｂ男，Ｂ男乃報警處理，並趕至丁○○上開住處外
      等候乙節，應以認定。
（二）被告丁○○確實有於98年4月10日下午4時許，在其位在彰
      化縣芬園鄉○○村○○路○段183巷21號住處房間裡，以其
      陰莖插入Ａ女陰道之方式，與Ａ女發生性交行為1次之事
      實，業據被告於本院審理時供承在卷。又證人即被害人Ａ
      女於偵查中亦證稱：其於案發當天有至被告住處房間，被
      告有脫去其之褲子並撫摸其之下體等語（參偵卷第39頁）
      ，且被害人Ａ女於案發後隨即由其夫Ｂ男帶往佑民醫療社
      團法人佑民醫院採集相關檢體送驗，檢驗結果：於案發當
      天Ａ女所穿著之內褲、Ａ女之外陰部及陰道深部所採集之
      檢體中均發現有精子細胞，經分層萃取DNA檢測，Ａ女內
      褲、外陰部及陰道深部精子細胞層（主要型別）DNA與被
      告丁○○（因警方採驗紀錄表將涉嫌人「丁○○」誤植為
      「蔡添才」，故內政部警政署刑事警察局鑑驗書誤載為涉
      嫌人「蔡添才」）之DNA甲STR型別相同等情，亦有內政部
      刑事警察局98年9月2日刑醫字第0980078611號鑑驗書、內
      政部刑事警察局99年3月15日刑醫字第0990032980號函及
      所檢附之刑事案件證物採驗紀錄表、彰化縣警察局彰化分
      局99年3月22日彰警分偵字第0990008554號函、彰化縣警
      察局彰化分局99年4月2日彰警分偵字第0990011802號函及
      檢附之刑事案件報告書及採驗紀錄表等資料各1份在卷可
      佐（見偵續卷第16至18、45至48、53至55頁）。是本件被
      告確實有於98年4月10日下午4時許，在其位在彰化縣芬園
      鄉○○村○○路○段183巷21號住處房間裡，以其陰莖插入
      Ａ女陰道之方式，與Ａ女發生性交行為1次之事實，應堪
      認定。
（三）再者，本件被害人Ａ女經診斷結果確屬中度智能障礙，並
      領有身心障礙手冊等情，有中華民國身心障礙手冊影本1
      紙（偵查卷密封袋內）及財團法人彰化基督教醫院99年3
      月16日九十九彰基醫事字第099030049號函所附被害人Ａ
      女於精神科就診之病歷資料（見偵續卷第40至44頁）在卷
      可佐，堪信屬實。又訊之證人即Ａ女之女兒Ｃ女於偵查中
      證稱：Ａ女不懂得分辨男女之間的分際，只要有好處跟他
      交換，她就同意對方的要求，Ｂ男常因為Ａ女不懂得拿捏
      男女間的事情而責罵他，Ａ女雖然怕Ｂ男責罵，但只要Ｂ
      男出去工作，Ａ女還是會拿別人的好處，讓別人對她亂來
      等語（見偵續卷第24頁），是依證人Ｃ女所述，被害人Ａ
      女確實有因其智能障礙，不懂得分辨男女分際，致無法抗
      拒他人對其為性交行為之情形。
（四）且本案被害人Ａ女經檢察官送請財團法人彰化基督教醫院
      鑑定結果，被害人Ａ女於會談時言談型式反覆，智能衡鑑
      結果為中度智能不足，其行為表現與內容皆與臨床相關患
      者之表現相符合，其對現實認知及判斷的能力明顯較常人
      不足，僅存非常簡單的日常生活判斷（例如飲食、喝水等
      ），無法做較複雜之社交及道德判斷等情，有財團法人彰
      化基督教醫院精神科彰基精鑑字第099040002號精神鑑定
      報告書1份（見偵續卷59至64頁）在卷可稽。是依上開鑑
      定結果可知，被害人Ａ女因有智能障礙，而無法做較複雜
      之社交及道德判斷。又關於本件被害人Ａ女與人發生性交
      之判斷能力，究竟係屬「基礎道德判斷」抑或「複雜之社
      交及道德判斷」？被害人Ａ女有無此方面之認知判斷能力
      ？乙節，亦經財團法人彰化基督教醫院補充說明：一、基
      礎道德判斷一般指單向度、全稱式的簡單命題，例如「不
      可以偷竊」、「不可以讓人碰觸自身下體」；複雜道德判
      斷則牽涉一個以上的命題，例如「妳不讓我碰妳，我就殺
      妳全家」、「孩子就要餓死了，媽媽要不要去偷吃的東西
      來救命？」。二、多數生活上的實際事件都是複雜道德判
      斷，具有強制性質之性互動亦應屬複雜判斷，因個案皆需
      在考慮「要不要為性行為」之外，另外考慮其他條件（屈
      從某種恐嚇、減低疼痛、避免暴力威脅…等），而本鑑定
      案所呈現亦應屬複雜道德判斷。三、鑑定報告呈現基礎、
      複雜判斷之目的，旨在說明該個案雖能對簡單命題提出表
      面正確的答案，但在實際生活中，則會因為判斷的複雜程
      度提高，而變成前後不一或無法判斷的情況等情，亦有財
      團法人彰化基督教醫院99年7月5日九十九彰基鑑字第0990
      70002號函文在卷足憑（見偵續卷69頁）。則依上開財團
      法人彰化基督教醫院之函文所述，與人發生性交之判斷係
      屬較複雜之道德判斷，被害人Ａ女無法為之。是本件被害
      人Ａ女確實因智能障礙、心智缺陷，對於現實生活認知及
      是否與人發生性交行為之道德判斷能力、處理能力不足乙
      節，亦堪認定。
（五）再被告雖辯稱：不知Ａ女有智能障礙云云，並聲請傳喚證
      人即茄荖村村長戊○○、證人即嘉興村前任村長丙○○到
      庭作證，惟查：
    1.訊之證人戊○○、丙○○於本院審理時雖均證稱：Ａ女外
      觀很正常，其2人不知道Ａ女有智能障礙等語。然查：證
      人戊○○於辯護人、檢察官分別詰問其平日與Ａ女交往之
      情形時，另證稱：其不曾與Ａ女交談過，只有見面時會打
      招呼，其與Ａ女通常是擦身而過，並不瞭解Ａ女之談吐情
      況與內容等語（參審判筆錄第7、8頁）；證人丙○○對其
      平日與Ａ女往來之情形亦證稱：其認識Ａ女是因為Ａ女經
      常在芬草路走來走去，常常打招呼，其與Ａ女只交談過1
      次，該次交談時間不到1分鐘（參審判筆錄第14、15頁）
      。足見證人戊○○、丙○○2人與Ａ女均非熟識，且或不
      曾與Ａ女交談過，或僅曾與Ａ女短暫交談過1次（交談時
      間不到1分鐘），對Ａ女之談吐及精神狀況自均不瞭解，
      當然不知道Ａ女有智能障礙。是證人戊○○、丙○○上開
      不知道Ａ女有智能障礙情形之證言，係本於其等自身與Ａ
      女短暫碰面之自身經驗所為之主觀判斷，難謂無率斷之虞
      ，自不能據此推論被害人Ａ女給人之客觀印象。
    2.又訊之被告於本院審理時供稱：伊看過Ｂ男，也知道Ｂ男
      是Ａ女的先生，但因為Ａ女向伊要求發生性關係，伊想說
      要給Ａ女一個交代，所以才與Ａ女發生性關係，是Ａ女自
      己脫下褲子戲弄伊，伊忍不住才跟Ａ女發生關係，發生沒
      有多久Ｂ男就來了，案發當天是Ａ女跑進伊屋內，Ａ女曾
      去過伊住處很多次要求與伊發生性行為，伊是為了給Ａ女
      交代，才發生性行為1次，伊覺得Ａ女不太正常，伊生活
      並不富裕，經濟狀況不好，無收入，只有老人年金可以花
      用，無特別之異性緣或特殊能力等語（見審判筆錄第23、
      24、27至29頁）。則依被告所述，其生活並不富裕，經濟
      狀況不好，並無收入，只有老人年金可以花用，亦無特別
      之異性緣或特殊能力，而Ａ女為有夫之婦，亦為被告所知
      悉，然據被告所辯，Ａ女竟多次前往年紀老邁，年齡已堪
      任其父親之被告住處，對被告表示求婚，並且主動脫去褲
      子誘惑被告與其發生性行為，殊與社會常情有悖，難以想
      像。又衡情，被告於案發時已是75歲之成年人，社會閱歷
      豐富，惟依被告所辯，Ａ女於案發前已多次前往被告住處
      向被告求婚，被告曾多次拒絕，足證被告案發前曾多次與
      Ａ女相處交談，自不難發現Ａ女之心智狀況，確有低於常
      人之處。況被告於本院審理時亦自承其有察覺Ａ女不太正
      常等語（見審判筆錄第28頁），益證被告於其對Ａ女為性
      交行為時，已知悉Ａ女有智能障礙、心智缺陷之情形。是
      被告辯稱不知Ａ女有智能障礙、心智缺陷云云，顯與事實
      不符，不足採信。此外，復有刑案現場照片5張在卷可參
      ，足證被告確實有利用Ａ女有智能障礙、心智缺陷，不知
      抗拒而對Ａ女為性交行為1次之事實，堪可認定。
（五）至被告所犯誹謗犯行部分，雖其辯稱：當天是因為和Ｂ男
      對罵，才會上開說不好聽的話，因為對罵當然沒好話云云
      ，辯護人並執此主張被告之行為不構成誹謗云云。惟查：
      被告於案發當天確實有於其住處外，先後2次相續對告訴
      人Ｂ男誹謗說「是你太太自己來給我騎的」等具有毀損
      Ａ女名譽之事之言語乙節，為被告於本院審理時所自承（
      參本院審判筆錄第21 頁），核與證人即告訴人Ｂ男於偵
      查中之指證（98年度偵字第5141卷第55頁、98年度偵續字
      第127號卷第23頁）及證人即到場處理之員警乙○○於偵
      查中及本院審理時之證述（參98年度偵字第5141卷第55、
      56頁、本院審判筆錄第19頁）情節相符，堪信屬實。又本
      件案發地點係被告住處外，故不特定人均有可能行經該處
      而見聞之，自屬不特定人得以共見共聞之處所。是本件被
      告有於上開時、地，先後2次於不特定人得以共見共聞之
      被告住處外，接續以「是你妻子自己要來給我騎的」等具
      有毀損Ａ女名譽之言語誹謗Ａ女之事實，應堪認定。被告
      雖以前詞置辯，然被告是否因為與Ｂ男發生爭吵、互罵，
      而為上開誹謗言語，係屬犯罪動機問題，仍無礙本件誹謗
      罪之成立，尚難以此解免被告之刑事責任，是辯護人主張
      被告之行為不構成誹謗云云，亦不足採。
（六）綜上所述，本件被告上開所辯，要屬事後卸責之詞，核與
      事實不符，不足採信。是本件事證明確，被告上開犯行均
      堪以認定，應予依法論科。
四、核被告所為，係犯刑法第225條第1項之乘機對性交罪及同法
    第310條第1項之誹謗罪。被告先後2次誹謗Ａ女之行為，時
    間緊接，罪名相同，係於密切接近之時地實施，侵害同一法
    益，各行為之獨立性極為薄弱，依一般社會健全觀念，在時
    間差距上，難以強行分開，在刑法評價上，以視為數個舉動
    之接續施行，合為包括之一行為予以評價，較為合理，屬接
    續犯，應為包括之一罪。被告所犯乘機性交罪及誹謗罪，行
    為互殊，犯意各別，應予分論併罰。爰審酌被告明知被害人
    Ａ女為智能障礙之已婚女子，對於現實生活認知及是否與人
    發生性交行為之道德判斷能力、處理能力均有不足，卻為滿
    足其個人私慾，利用被害人不知抗拒之機會與之性交，且出
    言誹謗被害人Ａ女，對被害人Ａ女及其家屬身心造成嚴重傷
    害，並審酌其犯後否認犯行之態度，且未與被害人達成和解
    ，及其智識程度、生活狀況、犯罪動機等一切情狀，分別量
    處如主文所示之刑，並定應執行之刑，以資儆懲。
據上論斷，應依刑事訴訟法第299 條第1 項前段，刑法第225 條
第1 項、第310條第1項、第51條第5 款，判決如主文。
本件經檢察官劉欣雅到庭執行職務。
中    華    民    國    99    年    11    月    19    日
                  刑事第六庭    審判長法官  
                                法      官  
                                法      官  
得上訴

司法院資訊處製作；財團法人民間司法改革基金會備份。
